臺灣新北地方法院板橋簡易庭民事簡易判決
111年度板簡字第482號
原      告  花旗（台灣）商業銀行股份有限公司


法定代理人  莫兆鴻  
訴訟代理人  黃麗蓉  


            梁語恬  

被      告  吳榮章  

            吳榮昭  
上  一  人
訴訟代理人  林彥苹律師
上列當事人間請求塗銷分割繼承登記等事件，本院於民國111年6
月30日言詞辯論終結，判決如下：
    主      文
原告之訴駁回。
訴訟費用由原告負擔。
    事實及理由
壹、程序部分：
一、按訴狀送達後，原告不得將原訴變更或追加他訴，但請求之
    基礎事實同一者，不在此限，民事訴訟法第255條第1項第2
    款定有明文，依同法第436條第2項規定，此於簡易訴訟程序
    亦有適用。本件原告原起訴聲明請求：㈠被告間就被繼承人
    吳丁兒或吳銀所坐落於新北市○○區○○段0000地號(權利範圍4
    分之1)，以及同段3704建號(權利範圍1分之1)即建物門牌新
    北市○○區○○路000巷0弄0號之房地，於民國106年8月20日所
    為遺產分割協議之債權行為以及106年8月24日所為之登記原
    因為分割繼承之物權行為皆應予撤銷。㈡被告吳**應將上揭
    聲明第一項所示之不動產於106年8月24日以登記原因為分割
    繼承所為之所有權移轉登記塗銷。嗣於111年3月16日提出民
    事訴之追加聲明狀補充被告姓名，並變更聲明為：㈠被告就
    被繼承人吳銀所坐落於新北市○○區○○段0000地號(權利範圍4
    分之1)、同段3704建號(權利範圍1分之1)即建物門牌新北市
    ○○區○○路000巷0弄0號之房地，及新北市○○區○○里○○段○○○○
    段000號地號，於106年8月22日所為遺產分割協議之債權行
    為，以及106年8月24日所為登記原因為分割繼承之物權行為
    皆應予撤銷。㈡被告吳榮昭應將上揭聲明第一項所示之不動
    產於106年8月24日以登記原因為分割繼承所為之所有權移轉
    登記塗銷。㈢被告間就被繼承人吳銀所遺於投資：板信商業
    銀行股份有限公司共348股，計新臺幣（下同）3,681元，於
    106年8月22日所為遺產分割協議之債權行為應予以撤銷。㈣
    被告吳榮昭就上揭投資：板信商業銀行股份有限公司共348
    股，計3,681元，應回復為被告等公同共有。核原告所為訴
    之變更，均係基於被告間之分割繼承協議而來，基礎事實同
    一，揆諸前開說明，應予准許。
二、本件被告吳榮章經合法通知，未於言詞辯論期日到場，查無
    民事訴訟法第386條所列各款情事，應准原告之聲請，由其
    一造辯論而為判決。
貳、實體部分：　
一、原告主張：
　　被告吳榮章積欠原告207,537元及利息未清償，有臺灣士林
    地方法院105年度司執字第62995號債權憑證可資證明。另附
    表所示之財產（下稱系爭遺產）為被告等之被繼承人吳銀之
    遺產，被告吳榮章未向法院辦理拋棄繼承，依法應與被告吳
    榮昭共同繼承系爭遺產，卻於106年8月22日，與被告吳榮昭
    就系爭遺產達成遺產分割協議（下稱系爭遺產分割協議），
    由被告吳榮昭全數取得附表所示系爭遺產，上開遺產分割協
    議形同被告吳榮章將其公同共有之財產權無償贈與被告吳榮
    昭，被告吳榮章於上開遺產分割分割協議後，名下已無其他
    財產，被告吳榮章將應繼財產無償移轉予被告吳榮昭之行為
    ，自屬有害原告之債權。為此，爰依民法第244條第1項、第
    4項之規定，請求撤銷被告間所為遺產分割協議之債權行為
    及分割繼承登記之物權行為，暨塗銷分割繼承登記等語。並
    聲明：㈠被告間就被繼承人吳銀所遺附表編號1至3之財產，
    於106年8月22日所為遺產分割協議之債權行為，以及106年8
    月24日所為登記原因為分割繼承之物權行為，皆應予撤銷。
    ㈡被告吳榮昭應將上揭聲明第一項所示之不動產於106年8月2
    4日以登記原因為分割繼承所為之所有權移轉登記塗銷。㈢被
    告間就被繼承人吳銀所遺如附表編號4之財產，於106年8月2
    2日所為遺產分割協議之債權行為應予以撤銷。㈣被告吳榮昭
    就上揭投資應回復為被告等公同共有。　
二、被告吳榮昭則以：
    被告母親即被繼承人吳銀生前皆由伊所照顧，被告吳榮章都
    沒有支出任何撫養費用，系爭遺產分割協議也是被繼承人吳
    銀逝世後，與被告吳榮章共同討論，包含前述被繼承人生前
    負擔費用之結算，被告吳榮章亦有取得部分被繼承人之遺產
    2萬元，故非屬無償行為。並聲明：原告之訴駁回。
三、法院之判斷：
  ㈠原告主張被告吳榮章尚積欠其債務207,537元暨其利息未清償
    ，被繼承人吳銀於106年8月20日死亡，遺有系爭遺產，被告
    等為被繼承人吳銀之法定繼承人，均未為拋棄繼承，嗣於10
    6年8月22日協議由被告吳榮昭取得如附表所示之遺產，並於
    106年8月24日以分割繼承為原因，將附表編號1至3所示不動
    產移轉登記予被告吳榮昭等事實，業據提出臺灣士林地方法
    院105年度司執字第62995號債權憑證、被繼承人吳銀之繼承
    系統表、戶籍謄本、附表編號1至3所示不動產之土地登記第
    一類謄本、建物登記第一類謄本暨異動索引、家事事件公告
    查詢結果在卷可憑，被告吳榮昭就此亦不爭執，堪信屬實。
  ㈡原告主張系爭分割協議係被告吳榮章之無償行為，並有害及
    原告對於被告吳榮章之債權，依民法第244條第1項規定訴請
    撤銷被告間就系爭遺產所為分割協議之債權行為及移轉登記
    之物權行為，及塗銷移轉登記等情，則為被告所否認，並以
    前揭情詞置辯。經查：
　　⒈按債務人所為之無償行為，有害及債權者，債權人得聲請
      法院撤銷之；債權人依該項規定聲請法院撤銷時，得並聲
      請命受益人或轉得人回復原狀，民法第244條第1項、第4
      項前段定有明文。考以繼承權為具有人格法益之一身專屬
      權利，於繼承人未拋棄繼承，本於繼承與其他繼承人對於
      遺產全部為公同共有時，該公同共有權失其人格法益性質
      ，而為財產上之權利。繼承人間之遺產分割協議，係公同
      共有人間就公同共有物所為之處分行為，倘全部遺產協議
      分割歸由其他繼承人取得，對未分割取得遺產之該繼承人
      而言，形式上固具有無償行為之外觀，然而，就某一法律
      行為應屬有償、無償之定性，當以當事人之真意及實質內
      涵而定，不應僅以外觀認定之。尤有甚者，遺產分割協議
      ，乃被繼承人之全體繼承人經過協議、磋商，考量被繼承
      人生前意願、繼承人對被繼承人之貢獻、家族成員間感情
      、承擔祭祀義務、繼承人間相互權利義務等諸多因素後共
      同訂立，對被繼承人全體遺產所為之分割處分，究為有償
      或無償性質，自不能單以形式外觀認定之。準此，債權人
      依據民法第244條第1項之規定提起撤銷訴訟時，自應對於
      行使撤銷訴權之要件事實，即繼承人間所為之遺產分割協
      議行為，協議分割歸由非債務人之其他繼承人取得遺產，
      對未分割取得遺產之該繼承人即債務人而言，係屬無償行
      為，且有害及債權人之債權實現之事實，負舉證之責任。
　　⒉查，本院依被告聲請通知證人蕭義雄到庭證稱：伊與被告
      之父親認識40年，且住在被告家斜對面，伊與被告父親結
      拜後，知道被告吳榮昭有跟父親一起做工作，後來父親過
      世，就是吳榮昭自己做，且父親過世後只有吳榮昭與母親
      (即被繼承人吳銀)同住，沒有看到吳榮章；家裡面的開銷
      都是吳榮昭支出；伊住在被告家斜對面，但都沒有看到被
      告吳榮章（見本院第232頁）；另依被告聲請訊問證人劉
      沛瑜，證人劉沛瑜亦證稱：伊為被告吳榮章之前妻，從3
      、4年前就開始分居，但正式辦理離婚是110年年底，伊有
      見證被告等之遺產分割協議，其上被告簽名均係其2人所
      親簽，伊與被告吳榮章婚姻期間，被告吳榮章都沒有負擔
      扶養費用等語（見本院卷第233至234頁）；均明確證述被
      告吳榮章並未負擔其母親即被繼承人吳銀之扶養費用。
　　⒊次查，被告吳榮昭主張被繼承人吳銀生前之扶養費，均係
      由其支付，且有支付被告吳榮章醫療費用等情，並提出臺
      北榮民總醫院住院醫療費用明細收據（被告吳榮章部分）
      、佳宜殯儀禮品社服務契約、更添服務表、估價單、彰化
      縣北斗鎮公所納骨堂規費收入繳納收據聯、亞東紀念醫院
      醫療費用收據彙總證明（被繼承人吳銀部分）等件（見本
      院卷第213至225頁），核與前開證人證述內容亦相符，故
      被告吳榮昭此部分主張，自有依據。
　　⒋參以被告就系爭遺產於106年8月22日所書立之遺產協議書
      ，明確記載「吳榮章因中風無法工作，長期沒有負擔及照
      料臥病母親吳銀扶養之責任，皆由吳榮昭承擔付出並支出
      財務及負責照顧吳銀，且因吳榮章無力負擔自身醫療費，
      先前已由吳銀療養金來支付，故原住房屋：新北市○○區○○
      路000巷0弄0號，雙方協議由吳榮昭單方繼承，吳榮章繼
      承手尾錢現金20,000元」等語，並有被告2人與證人劉沛
      瑜之親簽在卷（見本院卷第177頁），足認被告吳榮章長
      期未扶養被繼承人吳銀，並有以吳銀療養費支應被告吳榮
      章醫療費用之情形，故協議由被告吳榮昭取得新北市○○區
      ○○地○○○○○號1、3之財產），被告吳榮章則取得2萬元之現
      金，被告另於同日就被繼承人吳銀所遺留之不動產部分書
      立遺產分割協議書（見本院卷第179頁），故系爭遺產分
      割協議乃係被告就其2人於被繼承人生前之扶養情形、費
      用支應情形結算所得之結論，顯非被告吳榮章之無償贈與
      行為。原告固主張系爭遺產分割協議為被告吳榮章之無償
      行為，惟並未舉證以實其說，故其此部分主張，容難採認
      。是以，被告間等考量被繼承人生前扶養費用之負擔及醫
      療費用之支應等情形，而達成前開遺產分割協議，並非被
      告吳榮章之單純贈與之無償行為，則原告以系爭遺產分割
      協議為被告吳榮章之無償行為，且有害於原告之債權，訴
      請撤銷分割協議之債權行為及移轉登記之物權行為，並請
      求塗銷登記等節，即屬無據。
四、綜上所述，原告依民法第244條第1項、第4項之規定，請求㈠
    被告間就被繼承人吳銀所遺附表編號1至3之財產，於106年8
    月22日所為遺產分割協議之債權行為，以及106年8月24日所
    為登記原因為分割繼承之物權行為，皆應予撤銷。㈡被告吳
    榮昭應將第一項所示之不動產於106年8月24日以登記原因為
    分割繼承所為之所有權移轉登記塗銷。㈢被告間就被繼承人
    吳銀所遺如附表編號4之財產，於106年8月22日所為遺產分
    割協議之債權行為應予以撤銷。㈣被告吳榮昭就上揭投資應
    回復為被告等公同共有，均無理由，應予駁回。
五、本件事證已臻明確，兩造其餘之攻擊防禦方法及所提證據，
    於判決結果不生影響，爰不一一論列，併此敘明。
六、訴訟費用負擔之依據：民事訴訟法第78條。
中    華    民    國    111    年     7    月    28   日
                  臺灣新北地方法院板橋簡易庭
                        法  官  陳怡親
以上為正本係照原本作成。
如不服本判決，應於送達後20日內，向本院提出上訴狀並表明上
訴理由，如於本判決宣示後送達前提起上訴者，應於判決送達後
20日內補提上訴理由書（須附繕本）。
中    華    民    國    111    年    7    月    28   日
                        書記官  劉芷寧
附表：
編號 種類 遺產項目 權利範圍 1 土地 新北市○○區○○段0000地號 1/4 2 土地 新北市○○區○○里○○段○○○○段000地號 6/0000000 3 房屋 新北市○○區○○段0000○號（門牌號碼：新北市○○區○○路000巷0弄0號） 1/1 4 投資 板信商業銀行股份有限公司348股